臺灣彰化地方法院員林簡易庭民事判決
109年度員簡字第340號
原      告  李文彰  

訴訟代理人  蔡欣華律師
複代理人    張庭瑜  
被      告  行政院農業委員會農田水利署彰化管理處

法定代理人  劉淑華  
訴訟代理人  莊朝証  
上列當事人間請求排除侵害等事件，於中華民國111年1月12日言
詞辯論終結，本院判決如下︰
    主    文
被告應給付原告新臺幣陸仟參佰參拾捌元及自民國一○九年八月
二十日起至清償日止，按週年利率百分之五計算之利息。
原告其餘之訴駁回。
訴訟費用新臺幣壹仟元，其中新臺幣柒拾伍元由被告負擔，餘由
原告負擔。
本判決第一項得假執行；但被告如以新臺幣陸仟參佰參拾捌元為
原告預供擔保，得免為假執行。。
原告其餘假執行之聲請駁回。
    事實及理由
壹、程序部分：
一、本件原告原以彰化農田水利會為被告，嗣於本院審理中，被
    告提出民事聲明承受訴訟狀，更正原告為行政院農業委員會
    農田水利署彰化管理處，法定代理人為劉淑華，有被告民事
    聲明承受訴訟狀可憑，經核與法相符，應予准許。
二、按訴狀送達後，原告不得將原訴變更或追加他訴，但請求之
    基礎事實同一者，不在此限；被告於訴之變更或追加無異議
    ，而為本案之言詞辯論者，視為同意變更或追加；民事訴訟
    法第255條第1項第2款、第2項定有明文。前揭規定於簡易訴
    訟程序仍適用之，此觀同法第436條第2項規定自明。本件原
    告原起訴聲明：㈠被告應將坐落彰化縣○○鄉○○段000地號土地
    （下稱143地號土地）上，如起訴狀地籍圖所示面積455.1平
    方公尺之道路、水溝、水泥溝壁及溝座拆除，並將土地返還
    原告；㈡被告應給付原告起訴前5年(民國105年8月5日起至10
    9年8月5日)相當於租金之不當得利新臺幣(下同)70,541元，
    及自起訴後至返還土地之日為止，按年給付不當得利14,108
    元，及自起訴時至土地騰空返還原告之日止，按週年利率5%
    計算之利息。嗣於本院109年12月2日言詞論期日，將上開聲
    明第1項返還土地部分，更正為應返還原告及其他共有人全
    體，核其訴之變更，合於上開規定，應予准許。
貳、實體部分：　　
一、原告主張：
(一)原告為143地號土地共有人（應有部分3/11），於地籍重測
    時，原告發現被告所管理之「三塊厝排水新庄中排1」水利
    建物（包含水溝、水泥水溝壁及溝座等，下稱系爭水利建物
    ）無權占用143地號土地，系爭水利建物鋪設道路並設置排
    水溝，面積455.1平方公尺，原告請求被告拆除系爭水利建
    物之水溝、水泥溝壁及溝座等地上物，並將土地返還原告及
    其餘共有人全體。
(二)依農田水利會組織通則第11條規定，被告應先向土地所有權
    人或他項權利人協議承租或承購，但被告並未行此法律程序
    ，無法律上原因占有143地號土地，因而受有利益；系爭土
    地公告地價310元，占用面積455.1平方公尺，被告應給付起
    訴前5年因使用系爭土地所生相當租金不當得利70,541元（
    計算式：公告地價310元×455.1平方公尺×申報總地價年息10
    %×5年＝70,540元，元以下四捨五入），及起訴後至返還土地
    為止，按年給付原告相當於租金之不當得利14,108元。
(三)原告對系爭水利建物為上游村庄唯一排水渠道不爭執，但被
    告從70幾年前使用系爭土地迄今，無占有權源卻僅願給付每
    年2,000多元租金，並不合理。　　
(四)並聲明：
  1.被告應將彰化縣○○鄉○○段000地號土地，如起訴狀附圖所示
    面積455.1平方公尺之水溝、道路拆除，並將土地返還原告
    及其餘共有人全體。
  2.被告應給付原告70,541元及自起訴後至返還土地之日止，按
    年給付原告14,108元，及自起訴時至土地騰空返還原告之日
    止，按週年利率5%計算之利息。
  3.願供擔保，請准宣告假執行。
二、被告則以：
(一)系爭水利建物為70年前(約為40年至50年間）由前臺灣省政
    府時期所興建，後來才為被告所接管，被告並非故意侵占原
    告土地。
(二)按農田水利會組織通則第11條第2項規定，改制後按農田水
    利會法第11條第1項主張應照舊使用，故被告並無原告所稱
    無權占用或雖有法律上原因而其後已不存在情形，且亦無原
    告所稱「於地籍重測後，被告得知非法占用系爭土地仍拒不
    返還，並於其上搭建…」之情況。
(三)系爭水利建物之溝渠具有農田排水功能，上游為埤頭鄉新庄
    村屬未經土地重劃舊型農村，新庄村的灌溉、民生排水皆匯
    入此溝渠，此為唯一排水設施，該區域亦無公有地可供渠道
    遷移，故在權責單位另闢水路前，為公共利益及民生安全考
    量，系爭水利建物無法拆除。
(四)關於給付相當於租金不當得利部分，因系爭土地屬種植稻作
    之農牧用地，依地方政府公告濕穀計價標準×單位面積理論
    產量×使用面積＝年度租金，依此計算結果為每年1,219元，
    回溯5年為6,095元。惟原告主張面積依450平方公尺計算、
    要回溯5年，因兩造對租金金額差距過大，故調解不成立，
    並非被告不願意與原告協調。
(五)並聲明：原告之訴駁回。
四、本院之判斷： 
(一)原告主張其為143地號土地共有人，被告所管理之系爭水利
    建物占用143地號土地，並鋪設道路及設置排水溝等事實，
    業據原告提出土地登記第一類謄本、地籍圖謄本、現場照片
    等為證，且為被告所不爭執，應堪信為真。惟原告主張被告
    應拆除系爭水利建物，將所占用土地返還原告及其餘共有人
    全體，並給付不當得利部分，則為被告所否認，並以前詞置
    辯。
(二)本院就本件訴訟，先行說明下列三點：
　⒈本院於110年2月19日會同兩造及北斗地政事務所（下稱北斗
    地政）測量人員至系爭水利建物現場勘驗，並囑託北斗地政
    人員測量，嗣經北斗地政於110年2月25日以北地二字第1100
    001172號函函附複丈成果圖（即附圖一）回覆本院。原告於
    110年4月20日具狀主張：上開複丈成果圖測量系爭水利建物
    僅依水溝內緣測量，並未測量水泥溝壁之寬度併算面積等語
    ；經本院於110年8月10日以彰院平員廉109員簡340字第1109
    007461號函函請北斗地政加計測量水溝溝壁面積，經北斗地
    政於110年9月3日以北地二字第1100005276號函函附重測後
    複丈成果圖（即附圖）回覆本院；其重測結果為系爭水利建
    物占用143地號土地為312.36平方公尺，結果與第一次施測
    結果相同，並無原告上開主張情事。究其面積測量乙事，本
    件係以系爭水利建物【占用143地號土地】到底多大面積？
    而非占用鄰地多少面積，是本院認依北斗地政測量如附圖所
    示面積312.36平方公尺係占用143地號土地為本件基準。
　⒉被告辯稱：系爭水利建物原係前臺灣省政府興建於40年至50
    年間，迄今已使用70餘年，被告乃近期接管單位而非興建單
    位，並無無權占有之事，也不應負擔拆除系爭水利建物之責
    云云。臺灣省政府已因政府組織改造法人格消滅，劃歸被告
    接續管理，被告自應繼受前臺灣省政府之權利義務，且上游
    新庄村民民生排水亦有負擔一定費用，且依農田水利法第22
    條第1項第1、2款：「主管機關為辦理農田水利事業及維護
    第十八條所定灌溉管理組織之營運，應設置農田水利事業作
    業基金，其來源如下：一、政府循預算程序之撥款。二、農
    田水利設施範圍內依第十二條第一項、第十三條第一項、第
    十四條第二項規定申請許可時所收取規費及依第二十五條規
    定向使用者收取費用之收入。」之規定，每年由主管機關（
    農委會）自向新庄村民及其他受益者收取各項收費中撥補一
    定金額予被告，此為眾所周知之事。故被告不得以其僅為接
    續管理人，而卸免同所有權人之義務。本件被告亦符被告適
    格。
　⒊原告請求被告給付自【起訴】前5年占用143地號土地之相當
    於租金不當得利（105年8月5日起至109年8月5日止），惟本
    件原告起訴日為109年8月20日，此有本院收件戳章在卷可按
    。原告既請求起訴日前5年間相當於租金之不當得利，自應
    以109年8月20日起算5年迄至109年8月19日止，而非原告訴
    之聲明內之請求期限。
(三)本件所應審究者為：⑴被告是否應將143地號土地上，如附圖
    所示面積312.36平方公尺之水溝、水泥溝壁及溝座拆除，並
    將土地返還原告及全體共有人？⑵原告能否可請求被告給付
    依其應有部分計算5年相當於租金之不當得利？茲分別論述
    如下：
  ⒈原告不得請求拆除143地號土地上如附圖所示編號A、B部分面
    積312.36平方公尺之水溝、水泥溝壁及溝座。理由臚列如下
    ：
　⑴按所有人對於無權占有或侵奪其所有物者，得請求返還之。
    對於妨害其所有權者，得請求除去之，民法第767條第1項前
    段、中段分別定有明文。又按以無權占有為原因，請求返還
    土地者，占有人對土地所有權存在之事實無爭執，而抗辯非
    無權占有者，應就其取得占有係有正當權源之事實負舉證責
    任。系爭土地現所有權人為被告，亦為兩造不爭執，自應由
    被告就其占有使用系爭土地係有正當權源之事實負舉證責任
    。原告主張被告管理使用之溝渠無權占有使用143地號土地
    ，被告並未否認原告為系爭土地所有權人、被告為上開溝渠
    管理機關，被告自應就其占有使用系爭土地有正當權源負舉
    證責任。次按所有人於法令限制之範圍內，得自由使用、收
    益、處分其所有物，並排除他人之干涉。民法第765條定有
    明文；依上揭規定，所有人就物行使所有權並非全無限制，
    所有人於法令限制之範圍內，始得自由使用、收益、處分其
    所有物，並排除他人之干涉。又按公用地役關係乃指私有之
    土地成為道路、水道等，繼續供不特定公眾之必要使用，已
    年代久遠，而形成具有公共用物性質之法律關係。而既成道
    路成立公用地役關係之要件為：ㄧ、須為不特定之公眾通行
    所必要，而非僅為通行之便利或省時。二、於公眾通行之初
    ，土地所有權人並無阻止之情事。三、須經歷之年代久遠而
    未曾中斷，所謂年代久遠雖不必限定其期間，但仍應以時日
    長久，一般人無復記憶其確實之起始，僅能知其梗概。既成
    道路、水道符合上開要件因而成立公用地役關係，並不以登
    記為成立要件。私有土地存在公用地役關係時，其所有權人
    對土地已無法自由使用收益，形成因公益而特別犧牲其財產
    生利益之現象。
　⑵經查：系爭水利建物之排水溝渠係40年至50年間由前臺灣省
    政府興建，為具有農田排水功能，亦為上游彰化縣埤頭鄉新
    庄村（下稱新庄村）數百戶居民唯一對外民生排水渠道，此
    為原告所不爭執；而新庄村屬未經土地重劃舊型農村，新庄
    村的灌溉、民生排水皆匯入此溝渠，該區域亦無公有地可供
    渠道遷移，故在權責單位另闢水路前，系爭水利建設(包含
    溝渠本身、水泥溝壁及溝座、跨溝水泥道路等）均為新庄村
    民之重大公益設施至明。原告不顧土地長久以來系爭水利設
    施係提供新庄村民唯一民生排水之重大利益，訴請被告拆除
    代為管理之系爭水利建物並將系爭水利建物所占用之土地返
    還原告及全體共有人，顯係以損害被告及新庄村民之公共利
    益為主要目的，難謂非屬權利濫用且有違誠信原則，自應駁
    回原告之請求。
　⒉原告又主張被告無權占有系爭土地，受有相當於租金之利益
    ，故請求被告給付起訴前5年即自105年8月20日起至109年8
    月19日為止相當於租金之不當得利，以及從109年8月19日起
    算至返還土地之日止每月之不當得利等語。
　⑴按民法第179條前段規定：「無法律上原因而受利益，致他人
    受損害者，應返還其利益」。依不當得利之法則請求返還不
    當得利，以無法律上之原因而受利益，致他人受有損害為其
    要件，並不以受有利益之人出於故意為必要，只要是沒有法
    律上原因而受有利益，即足以構成不當得利。又無權占有他
    人土地，可能獲得相當於租金之利益為社會通常之觀念，被
    告接續管理前臺灣省政府興建系爭建物而無權占有系爭水利
    建物所占用原告共有之143地號土地（如附圖所示面積312.3
    6平方公尺），並未獲143地號土地共有人之同意，無使用土
    地權源，被告為無法律上之原因而獲得相當於租金之利益，
    致土地所有權人就被占用之土地無法使用而受有損害。因此
    ，原告自得依不當得利法則，請求被告返還相當於租金之數
    額。
　⑵按建築房屋之基地租金，依土地法第105條準用同法第97條規
    定，以不超過該土地申報價額年息百分之十為限，而該條所
    謂土地價額，依土地法施行法第25條規定，係指法定地價而
    言。又法定地價，依土地法第148條規定，係指土地所有權
    人依土地法所申報之地價。查系爭143地號土地之地理環境
    ，係位於產業道路邊之農田，交通未稱便利，往來人車不多
    ，附近並無商業經濟活動等情，有本院勘驗筆錄及照片5張
    為憑。本院審酌以上各情，認系爭143地號土地遭占用部分
    ，以相當於土地申報地價按年息6%計算，應屬適當。又查土
    地之申報地價，依系爭143地號土地第一類謄本所示，109年
    申報地價為248元/㎡，又被告給付原告個人之5年相當於租金
    不當得利為金錢債務並可分，應依原告就143地號土地之應
    有部分比例計算之。準此，原告請求不當得利之金額，計算
    如下：原告李文彰應有部分3/11，因此原告以自己名義得請
    求被告給付5年之相當於租金之不當得利應為6,338元（計算
    式：312.36平方公尺×申報地價248元×6%×5年×3/11＝6338元
    ，元以下四捨五入）。
　⑶至原告主張請求相當於租金之不當得利計算基準為310元/㎡（
    原證5），非為系爭143地號土地申報地價，而為公告土地地
    價，應依土地謄本上記載之當期申報地價為準；又系爭水利
    建物所占系爭143地號土地因重大公益目的無法返還原告及
    全體共有人，上開被告應給付原告不當得利法定遲延利息部
    分，即應自起訴時起至被告給付完畢時止，按週年利率5%計
    算之利息，附此敘明。而最終應由兩造對於系爭水利建物所
    占土地租金協商定之。
(四)綜上所述，原告依不當得利之法律關係，請求被告給付原告
    6,338元及自109年8月20日起至清償日止，按週年利率5%計
    算之利息，為有理由，應予准許。逾上開部分之請求，為無
    理由，應予駁回。本件訴訟費用1,000元，依兩造勝敗比例
    ，其中75元由被告負擔（計算式：1000×〈6338÷84649〉＝75，
    元以下四捨五入），餘由原告負擔。
五、本判決第1項合於民事訴訟法第389條第1項第3款規定，爰依
    職權宣告假執行，並依同法第392條第2項規定，依職權宣告
    被告如預供擔保6,338元後，得免為假執行。　　
六、本件事證已臻明確，兩造其餘攻擊防禦方法及所提證據資料
    ，核與本件判決所得心證及結果均不生影響，爰不再逐一論
    述，併此敘明。
七、訴訟費用負擔之依據：民事訴訟法第79條。
中　　華　　民　　國　　111 　年　　1 　　月　　27　　日
                  員林簡易庭  法　官  丁兆嘉
以上為正本係照原本作成。
如對判決上訴，應於判決送達後20日內向本院提出上訴狀。如委
任律師提起上訴者，應一併繳納上訴審裁判費。
中　　華　　民　　國　　111 　年　　1 　　月　　27　　日
　　　　　　　　　　　        書記官  蔡政軒